臺灣桃園地方法院民事判決　九十二年度訴字第一八三二號
　　原　　　告　　甲○○
　　訴訟代理人　　許啟龍律師
　　複　代理人　　曹馨方律師
　　被　　　告　　乙○○
右當事人間請求損害賠償事件，原告就本院九十二年度易字第五０三號刑事案件提起
附帶民事訴訟（九十二年度附民字第一五二號），經本院刑事庭裁定移送前來，本院
於民國九十三年六月二十九日辯論終結，判決如左：
    主      文
原告之訴及假執行之聲請均駁回。
訴訟費用由原告負擔。
    事      實
甲、原告方面：
壹、聲明：
一、被告應給付原告新臺幣（下同）一百六十一萬元，及自刑事附帶民事起訴狀繕本
    送達被告之翌日起至清償止，按年息百分之五計算利息。
二、願供擔保請准宣告假執行。
貳、陳述：
    原告係被告之父親，民國九十一年一月間，訴外人即原告之父（被告之祖父）江
    文樹所有坐落桃園縣八德市○○段一０一七之二二地號、一０一七之二三地號土
    地經桃園縣政府公告徵收，並發給補償金共二千五百一十萬七千三百元，該補償
    金領取通知書遭被告接獲，被告遂委由其妻即訴外人江陳命瑛將上開補償金存入
    訴外人江文樹於新竹國際商業銀行永安分行之帳戶內，嗣因訴外人江文樹告知其
    女兒上開徵收補償金分配予訴外人江文樹之兒女及被告各得一份，被告見無法獨
    占上開補償金，遂告知訴外人江文樹之女兒該筆補償金只有一千五百萬餘元，並
    將一千五百萬五千四百元轉存入訴外人江文樹於桃園七支郵局之帳戶中，嗣於九
    十一年二月四日被告將該筆金錢領出，在訴外人江文樹之女兒黃江碧琴住處將一
    千五百萬元分成九份，訴外人江文樹及其子女（即原告、訴外人李江碧珠、蕭江
    寶香、陳江碧玉、黃江碧琴、江碧滿、江貞儒、江永昇）各一百六十一萬元，而
    原告應分得之一百六十一萬元由被告保管，然被告卻侵占原告應得之一百六十一
    萬元，被告上開侵占行為，經鈞院以九十二年度易字第五０三號刑事判決有罪，
    雖然嗣經臺灣高等法院九十二年上易字第三一三八號刑事判決無罪確定，但刑事
    判決認定無罪之理由應不拘束鈞院民事庭之認定，故被告確有侵占原告一百六十
    一萬元之事實，原告爰依民法第一百八十四條規定，請求被告給付原告一百六十
    一萬元，及自刑事附帶民事起訴狀繕本送達被告之翌日起至清償止，按年息百分
    之五計算利息。又，如鈞院認為被告並無侵占原告一百六十一萬元之行為，則被
    告係受訴外人江文樹之委任領取徵收補償金，被告領取後卻未將上開一百六十一
    萬元交付訴外人江文樹，訴外人江文樹於九十一年四月十日過世後，被告拒絕交
    付該等補償金予原告，原告係訴外人江文樹之繼承人，故原告依繼承法律關係及
    民法第五百四十一條第一項之規定，請求被告給付原告一百六十一萬元，及自刑
    事附帶民事起訴狀繕本送達被告之翌日起至清償止，按年息百分之五計算利息。
參、證據：提出下列證據為證。
原證一：臺灣高等法院九十二年度上易字第三一三八號刑事判決影本一份。
原證二：臺灣桃園地方法院檢察署九十一年他字第二０六０號訊問筆錄影本一份。
原證三：臺灣桃園地方法院九十二年度易字第五０三號刑事判決影本一份。
原證四：臺灣桃園地方法院九十二年度易字第五０三號刑事訊問筆錄影本一份。
原證五：刑事呈報狀影本一份。
乙、被告方面：
壹、聲明：
    原告之訴駁回。
貳、陳述：
    不否認伊確有領取訴外人江文樹所有土地之徵收補償金一千五百萬元，但伊已將
    原告所主張之上開一百六十一萬元還給訴外人江文樹，伊並無原告所主張之侵占
    犯行，訴外人江文樹亦未委任伊交付一百六十一萬元予原告，故原告之請求無理
    由。
丙、本院依職權調閱本院九十二年度易字第五０三號刑事卷宗全部（含臺灣桃園地方
    法院檢察署九十一年度他字第二０六０號偵查卷宗、臺灣桃園地方法院檢察署九
    十二年度偵字第八四九號偵查卷宗、臺灣高等法院九十二年度上易字第三一三八
    號刑事卷宗）。
    理      由
甲、程序方面：
    按訴狀送達後，原告不得將原訴變更或追加他訴，但請求之基礎事實同一，或不
    甚礙被告之防禦及訴訟之終結者，不在此限，民事訴訟法第二百五十五條第一項
    第二款、第七款分別定有明文。而所謂請求之基礎事實同一，係指變更或追加之
    訴與原訴之主要爭點有其共同性，各請求利益之主張在社會生活上可認為同一或
    關連，而就原請求之訴訟及證據資料，於審理繼續進行在相當程度範圍內具有同
    一性或一體性，得期待於後請求之審理予以利用，俾先後兩請求在同一程序得加
    以解決，避免重複審理，進而為統一解決紛爭者即屬之。本件原告起訴時原主張
    訴外人江文樹委任被告領取徵收補償金，被告將原告應得之一百六十一萬元侵占
    入己，依據民法第一百八十四條之規定，起訴請求被告給付一百六十一萬元及法
    定遲延利息，嗣於本院準備程序中，原告追加民法第五百四十一條第一項之規定
    作為備位之請求權基礎，原告此部分訴訟標的之追加，因與其前開請求被告賠償
    因侵占行為造成原告損害之紛爭，請求利益之主張在社會生活上可認為相關連，
    而就原請求之訴訟及證據資料，亦具有同一性或一體性，於後請求之審理得予以
    利用，觀諸首揭說明，應認原告此部分訴之追加合於民事訴訟法第二百五十五條
    第一項第二款、第七款之規定，應予准許，合先敘明。
乙、得心證之理由：
壹、原告起訴主張：原告係被告之父親，九十一年一月間，訴外人即原告之父（被告
    之祖父）江文樹所有坐落桃園縣八德市○○段一０一七之二二地號、一０一七之
    二三地號土地經桃園縣政府公告徵收，並發給補償金共二千五百一十萬七千三百
    元，該補償金領取通知書遭被告接獲，被告遂委由其妻即訴外人江陳命瑛將上開
    補償金存入訴外人江文樹於新竹國際商業銀行永安分行之帳戶內，嗣因訴外人江
    文樹告知其女兒上開徵收補償金分配予訴外人江文樹之兒女及被告各得一份，被
    告見無法獨占上開補償金，遂告知訴外人江文樹之女兒該筆補償金只有一千五百
    萬餘元，並將一千五百萬五千四百元轉存入訴外人江文樹於桃園七支郵局之帳戶
    中，嗣於九十一年二月四日被告將該筆金錢領出，在訴外人江文樹之女兒黃江碧
    琴住處將一千五百萬元分成九份，訴外人江文樹及其子女（即原告、訴外人李江
    碧珠、蕭江寶香、陳江碧玉、黃江碧琴、江碧滿、江貞儒、江永昇）各一百六十
    一萬元，而原告應分得之一百六十一萬元由被告保管，然被告卻侵占原告應得之
    一百六十一萬元，被告上開侵占行為，經鈞院以九十二年度易字第五０三號刑事
    判決有罪，雖然嗣經臺灣高等法院九十二年上易字第三一三八號刑事判決無罪確
    定，但刑事判決認定無罪之理由應不拘束鈞院民事庭之認定，故被告確有侵占原
    告一百六十一萬元之事實，原告爰依民法第一百八十四條規定，請求被告給付原
    告一百六十一萬元，及自刑事附帶民事起訴狀繕本送達被告之翌日起至清償止，
    按年息百分之五計算利息。又，如鈞院認為被告並無侵占原告一百六十一萬元之
    行為，則被告係受訴外人江文樹之委任領取徵收補償金，被告領取後卻未將上開
    一百六十一萬元交付訴外人江文樹，訴外人江文樹於九十一年四月十日過世後，
    被告拒絕交付該等補償金予原告，原告係訴外人江文樹之繼承人，故原告依繼承
    法律關係及民法第五百四十一條第一項之規定，請求被告給付原告一百六十一萬
    元，及自刑事附帶民事起訴狀繕本送達被告之翌日起至清償止，按年息百分之五
    計算利息等語。被告則以：伊不否認伊確有領取訴外人江文樹所有土地之徵收補
    償金一千五百萬元，但伊已將原告所主張之上開一百六十一萬元還給訴外人江文
    樹，伊並無原告所主張之侵占犯行，訴外人江文樹亦未委任伊交付一百六十一萬
    元予原告，故原告之請求無理由等語，資為抗辯。
貳、按因犯罪而受損害之人，以對於刑事被告及依民法負賠償責任之人請求回復其損
    害者為限，始得於刑事訴訟程序附帶提起民事訴訟，此為刑事訴訟法第四百八十
    七條第一項所明定，又因犯罪而受損害之人，於刑事訴訟程序固得附帶提起民事
    訴訟，對於被告請求回復其損害，但其提起該項訴訟，須限於起訴之犯罪事實侵
    害個人私權致生損害者，始得為之，否則縱令得依其他事由，提起民事訴訟，亦
    不得於刑事訴訟程序附帶為此請求。又按民法第四百零六條規定，稱贈與者，謂
    當事人約定，一方以自己之財產無償給與他方，他方允受之契約，是以必須當事
    人一方有以財產為無償給與他方之要約，經他方承諾者，始足當之，即當事人雙
    方就贈與契約內容意思表示合致者，贈與契約始克成立，是當事人締結贈與契約
    ，對於契約必要之點，即贈與標的物之意思表示必須一致，否則，即難謂贈與契
    約業已成立。經查，原告雖主張訴外人江文樹欲將其所有上開土地之徵收補償金
    分配予伊一百六十一萬元一事，然原告承認訴外人江文樹九十一年四月十日死亡
    後，才因宗親告知始得知訴外人江文樹欲將一百六十一萬元分配予伊（見臺灣桃
    園地方法院九十一年度他字第二０六０號偵查卷宗刑事告訴狀第三頁第二行），
    則依首開說明，訴外人江文樹生前與原告間，就贈與一百六十一萬元一事，訴外
    人江文樹並無要約行為，被告亦無承諾行為之存在，訴外人江文樹與原告間難認
    有成立本件一百六十一萬元之贈與契約。原告既未受訴外人江文樹贈與上開一百
    六十一萬元，則原告自非該一百六十一萬元之權利人，縱或被告確有侵占該筆金
    額之事實，所侵害者亦非原告之權利，揆諸刑事訴訟法第四百八十七條第一項之
    規定，原告自不得於被告侵占之刑事案件程序中，對被告提起附帶提起民事訴訟
    ，請求侵權行為損害賠償，故原告依據民法第一百八十四條規定，請求被告給付
    一百六十一萬元及法定遲延利息，並不合法，應予駁回。
參、按公同共有人就公同共有權利為訴訟者，乃屬固有之必要共同訴訟，應由公同共
    有人全體共同起訴或共同被訴，否則於當事人之適格即有欠缺；又按繼承人有數
    人時，在分割遺產前，各繼承人對遺產全部為公同共有，民法第一千一百五十一
    條定有明文。經查，原告主張訴外人江文樹生前委任被告領取系爭徵收補償金一
    百六十一萬元，被告領取後卻未交付訴外人江文樹，訴外人江文樹嗣後死亡，原
    告係訴外人江文樹之繼承人，爰依繼承及委任法律關係，請求被告給付原告一百
    六十一萬元及法定遲延利息等語，原告既以訴外人江文樹與被告之委任契約關係
    為請求權基礎，而訴外人江文樹已於九十一年四月十日死亡，其繼承人為原告及
    訴外人李江碧珠、蕭江寶香、陳江碧玉、黃江碧琴、江碧滿、江貞儒、江永昇等
    人，依民法第一千一百五十一條規定，上開委任契約之權利義務關係應為訴外人
    江文樹之繼承人全體公同共有，今原告係以繼承人之身分，請求被告依據民法第
    五百四十一條第一項規定履行受任人返還所收取金錢一百六十一萬元予委任人之
    義務，自屬固有之必要共同訴訟，應由公同共有人全體共同起訴始為適法，本件
    原告僅以部分繼承人即其個人為原告，依據繼承及民法第五百四十一條第一項之
    規定，向被告請求給付一百六十一萬元及法定遲延利息，揆諸前開說明，應為當
    事人不適格，原告之訴顯無理由，應予駁回。
肆、綜上所述，原告與訴外人江文樹間並無系爭補償金一百六十一萬元贈與契約存在
    ，原告對於該筆金錢自非權利人，縱使被告有侵占該筆金錢之行為，原告仍非被
    害人，故原告不得於被告侵占之刑事案件程序中，對被告提起附帶提起民事訴訟
    ，請求侵權行為損害賠償，原告依據民法第一百八十四條規定，請求被告給付一
    百六十一萬元及法定遲延利息，並不合法，應予駁回。又原告所主張訴外人江文
    樹與被告間成立之委任契約，因訴外人江文樹死亡後，該委任契約權利義務關係
    應由訴外人江文樹全體繼承人即原告、訴外人李江碧珠、蕭江寶香、陳江碧玉、
    黃江碧琴、江碧滿、江貞儒、江永昇等人共同繼承，為固有必要共同訴訟，應由
    公同共有人全體共同起訴始為適法，本件原告僅以其個人為原告，依據繼承及民
    法第五百四十一條第一項之規定，向被告請求給付一百六十一萬元及法定遲延利
    息，應為當事人不適格，原告之訴顯無理由，應予駁回。原告之訴既經駁回，其
    假執行之聲請，亦失所附麗，應併予駁回。
伍、據上論結，原告之訴為無理由，依民事訴訟法第七十八條，判決如主文。
中　　　華　　　民　　　國　　九十三　　年　　　七　　　月　　十三　　　日
                              臺灣桃園地方法院民事第二庭
~B審判長法官　邱瑞祥
~B      法官　周玉群
~B      法官　張明儀
右為正本係照原本作成
如對本判決上訴須於判決送達後二十日內向本院提出上訴狀。
中　　　華　　　民　　　國　　九十三　　年　　　七　　　月　　十四　　　日
~B　　　法院書記官李燕枝
